臺北高等行政法院判決
                                       100年度再字第99號
再審  原告  羅政昌
再審  被告  桃園縣政府
代　表　人　吳志揚（縣長）住同上
上列當事人間建築執照事件，再審原告對於中華民國100 年5 月
27日最高行政法院100 年度判字第851 號判決，依行政訴訟法第
273 條第1 項第9 款、第13款、第14款事由，提起再審之訴部分
，本院判決如下：
    主      文
再審之訴駁回。
再審訴訟費用由再審原告負擔。
　　事實及理由
一、事實概要：訴外人陳睿謙於民國97年1 月間以坐落桃園縣桃
    園市○○段107 及107 之1 地號2 筆土地（合併前為107 、
    108 及107 之1 、108 之1 地號土地，下合稱系爭土地）為
    基地，向再審被告申請核發建造執照，經再審被告於97 年1
    月30日核發（97）桃縣工建執照字第會桃00145 、00146 號
    建造執照（下分別稱145 、146 號建造執照，合稱原處分）
    。再審原告所有坐落門牌號碼桃園縣桃園市○○○○街32號房
    屋緊鄰145 號建造執照坐落基地，再審原告不服被告以原處
    分核發建照，於97年11月10日向再審被告陳情，指稱上開建
    築基地早期為原地主與建商合建住宅出售，所留設之六米巷
    道，供社區居民交通出入及排水使用之要道，系爭土地興建
    房屋，任意破壞原有道路設施，並架設圍籬，嚴重影響社區
    排水及災害發生逃生之道，並且侵犯居民權益，復以系爭土
    地應為法定空地，不得再為任何建造房屋行為，請求撤銷再
    審被告核發145 、146 號建造執照等情，提起訴願遭駁回，
    遂提起行政訴訟，本院於98年12月31日以98年度訴字第1602
    號判決（下稱本院原判決）駁回再審原告之訴，再審原告不
    服提起上訴，最高行政法院於100 年5 月27日以100 年度判
    字第851 號判決駁回上訴而告確定（下稱原確定判決）。嗣
    再審原告以原確定判決有行政訴訟法第273 條第1 項第9 款
    、第13款及第14款規定之再審事由，提起本件再審之訴（再
    審原告以行政訴訟法第273 條第1 項第1 款、第2 款再審事
    由提起再審之訴部分，則另由本院裁定移送最高行政法院審
    理）。
二、本件再審原告主張：
    (一)原確定判決理由欄第二項，仍為本案系爭道路用地以外之
      部分，完全引述再審被告片面答辯之詞，絕口不提相關67
      年建造執照核發情形，反而論述無關之事項諸如執照分別
      檢討建蔽率情形，或如各自分割等經過。
    (二)「道路用地」就是道路，建築法規從未將「道路用地」稱
      之為「法定空地」者。道路用地當然不能列入法定空地檢
      討，因為道路用地只能做道路，列入檢討係違法。
    (三)67年當時的建築法令，對一宗基地有多筆地號者，是可以
      整體規劃建築，○○○區道路並同時有地籍圖套繪，防止
      重複使用，中央於65年間就有明文，再審被告如何不知。
    (四)系爭道路用地，係使用數十年○○○區道路，不但在原發
      建照、使照中之配置圖即有記載，即使所有權人買賣契約
      書中，亦有簡圖記載，尤其是在71年林務局航空測量所空
      照圖中均有相片為憑。雖資料來源、時間、機關不同，惟
      道路之形狀、大小、截角等完全一致，應該是證據確鑿。
      原確定判決不聞不問，以不相干的理由，逕為判決。
    (五)在判決基礎證物方面，全引用再審被告所提供系爭道路用
      地之無關、錯誤、不實文件；對於再審原告之證物，有經
      斟酌可受較有利益之裁判者，隻字未提。再者，原確定判
      決就足以影響於判決之重要證物漏未斟酌者亦有之。系爭
      道路用地之人證、物證俱全。是再審原告依行政訴訟法第
      273 條第1 項第9 款、第13款及第14款之規定，提起本件
      再審之訴。
    (六)是再審原告聲明：
      1.本院原判決及原確定判決廢棄。
      2.原處分及訴願決定均撤銷。
三、經查：
    (一)按「有下列各款情形之一者，得以再審之訴對於確定終局
      判決聲明不服。但當事人已依上訴主張其事由或知其事由
      而不為主張者，不在此限：．．．九、為判決基礎之證物
      係偽造或變造。．．．十三、當事人發現未經斟酌之證物
      或得使用該證物。但以如經斟酌可受較有利益之裁判為限
      。十四、原判決就足以影響於判決之重要證物漏未斟酌。
      」「再審之訴專屬為判決之原行政法院管轄。對於審級不
      同之行政法院就同一事件所為之判決提起再審之訴者，由
      最高行政法院合併管轄之。對於最高行政法院之判決，本
      於第273 條第1 項第9 款至第14款事由聲明不服者，雖有
      前二項之情形，仍專屬原高等行政法院管轄。」「再審之
      訴顯無再審理由者，得不經言詞辯論，以判決駁回之。」
      行政訴訟法第273 條第1 項第9 款、第13款、第14款、第
      275 條、第278 條第2 項規定分別定有明文。
    (二)再審原告主張原確定判決違反行政訴訟法第273 條第1 項
      第9 款部分：
      1.按行政訴訟法第273 條第1 項第9 款關於「為判決基礎
        之證物係偽造或變造者」，此種偽造變造之情形，應以
        宣告有罪之判決已確定，或其刑事訴訟不能開始或續行
        ，非因證據不足者為限（最高行政法院83年度判字第25
        82號判決意旨參照）。
      2.本件再審原告主張再審事由有關行政訴訟法第273 條第
        1 項第9 款部分，僅泛言主張本件有「67年建築執照、
        原道路用地地號、原地主將道路截角地違法詐賣、本社
        區住戶檢舉妨礙交通及包庇證物」等證物，惟迄未具體
        指摘為原確定判決基礎之何項證物係偽造或變造，且經
        法院判決認定有罪確定，或其刑事訴訟不能開始或續行
        ，非因證據不足者要件，揆諸上開說明，核與行政訴訟
        法第273 條第1 項第9 款規定之情形相間，此部分再審
        事由，於法不合。
    (三)再審原告主張原確定判決違反行政訴訟法第273 條第1 項
      第13款、第14款部分：
      1.按行政訴訟法第273 條第1 項第13款所謂發見未經斟酌
        之重要證物，係指該證物在前訴訟程序中即已存在而當
        事人不知其存在，或雖知有此而不能使用，現始發現或
        得使用者而言，並以如經斟酌可受較有利益之裁判者為
        限。若在判決前已主張之事由或已提出之證物，而為法
        院所摒棄不採者，既非現始發見或現始得利用之證物，
        自不得據以提起再審之訴（最高行政法院91年度判字第
        539 號判決、50年裁字第19號、56年裁字第56號、61年
        判字第293 號、62年判字第579 號判例意旨參照）。行
        政訴訟法第273 條第1 項第13款既稱「當事人發現未經
        斟酌之證物或得使用該證物」，係指在前訴訟程序不知
        有該證物，未曾提出，現始知之者而言；至若已經提出
        之證物，但原確定判決漏未予以斟酌者，則屬同條項第
        14款規定「原判決就足以影響於判決之重要證物漏未斟
        酌」之情形，故同一證物如屬於行政訴訟法第273 條第
        1 項第13款所稱之證物者，明顯不符合同條項第14款之
        再審事由。又經斟酌再審原告提出之證物，而可得證明
        之事實，如不能據以認定再審原告原起訴之主張有理由
        者，因不足以動搖原確定判決之基礎，使再審原告受較
        有利益之裁判，自不符行政訴訟法第273 條第1 項第13
        款、第14款規定之再審事由。
      2.次按行政訴訟法第273 條第1 項第14款所謂「足以影響
        於判決之重要證物漏未斟酌者」，係指足以影響判決基
        礎之重要證物，雖當事人已在前訴訟程序提出，然未經
        確定判決加以斟酌者而言，且以該證物足以動搖原確定
        判決基礎為限，若於判決理由項下說明無調查之必要，
        或縱經斟酌亦不足影響原確定判決基礎之意見，均與本
        款規定得提起再審之要件不符。
      3.本件再審原告僅於再審起訴狀臚列如附件一至十所示證
        據（下稱起訴狀附件一至十），嗣於100 年7 月26日提
        出再審之訴證物補充狀臚列附件一、一之一、二、二之
        一、三、三之一、四、四之一、五、七之一、八之一、
        十之一（下稱補充狀附件一、一之一、二、二之一、三
        、三之一、四、四之一、五、七之一、八之一、十之一
        ，起訴狀及補充狀附件號數相同者證物並非完全相同，
        互有交錯，先此敘明），惟再審原告並未具體指出上開
        證物何者係屬行政訴訟法第273 條第1 項第13款所謂「
        發現未經斟酌之重要證物」，何者係屬同條項第14款「
        足以影響於判決之重要證物漏未斟酌者」，於法已有不
        合。惟本院為求審慎，特就上開證物分類如下：
        (1)起訴狀附件五之證人名冊，係於原訴訟程序起訴狀內
          即已載明，惟此乃以證人為證據方法，惟行政訴訟法
          第273 條第1 項第13款、第14款所稱之證物應專指物
          證而言，不包括人證在內，如以人證及物證合用（即
          以人證證明證物為真正），亦為法所不許（最高法院
          29年上字第696 號、23年上字第2951號判例意旨參照
          ），是此證人名冊並非足以影響於判決之重要證物，
          至為明確。
        (2)至於起訴狀附件一桃園縣政府（下稱桃縣府）建設局
          （下稱建設局）建照執照圖說、附件三空照圖2 幀、
          附件四土地登記簿第一張（本院卷第32頁）、附件六
          桃園豪華新城委建合約書、附件七合併前107 之2 地
          號土地買賣合約書、分割明細表、附件十檢舉書、補
          充狀附件一建照執照圖說、截角房屋相片、附件一之
          一建造執照圖說、桃園市戶政事務所門牌證明書、附
          件二之一使用執照、附件三之一空照圖14幀、附件七
          之一107 之3 地號土地買賣合約書、截角房屋相片、
          附件十之一桃縣府復再審原告函，並未在前訴訟第一
          審、上訴審中提出，即不合行政訴訟法第273 條第1
          項第14款所謂之「漏未斟酌」。又查上開起訴狀附件
          十檢舉書係100 年1 月27日作成，補充附件三之一空
          照圖14幀相片中之最後一幀係於99年6 月8 日攝影，
          均係前訴訟事實審（第一審）言詞辯論終結（98年12
          月24日）前尚未存在之證物，本無所謂之發現，自不
          得以之為行政訴訟法第273 條第1 項第13款再審理由
          。至於其餘證物，或僅能證明相關建物申請建築執照
          獲得准許，或僅能證明系爭土地及相關建物之狀況，
          或僅能證明系爭建物如何取得門牌號碼，或僅能證明
          訴外人私人間之買賣存在，惟均無從就系爭土地是否
          為法定空地，及是否為有公用地役關係之道路為何證
          明，即不足動搖原確定判決之基礎，是已難認係符合
          行政訴訟法第273 條第1 項第13款所稱之再審理由。
        (3)次以起訴狀附件一建設局建築線指示圖、附件二配置
          圖暨位置圖、附件四土地登記簿第2 至6 張（本院卷
          第33至37頁）、重測明細表、補充狀附件一建造執照
          設計申請書、建設局建築線指示訖、配置圖暨位置圖
          、桃園縣桃園地政事務所（下稱桃園地政）複丈位置
          圖、附件一之一建造執照申請書、配置圖、建設局建
          築指示訖、桃園地政複丈位置圖、附件二分割合併變
          動表、土地登記謄本、二之一建造執照申請書、附件
          三土地登記簿、附件四之一土地登記簿、分割合併變
          動表、土地登記謄本、附件五分照檢討一覽表等證物
          ，係再審原告於前訴訟第一審所提出，自不合行政訴
          訟法第273 條第1 項第13款所謂「發現」未經斟酌之
          證物。又查本院原判決事實及理由欄第六項已載明上
          開證物業經斟酌，亦不足影響原確定判決基礎之意見
          ，是再審原告於前訴訟第一審所提出之證據，本院原
          判決審酌後未予採信，原確定判決予以維持，是已難
          認上開證物漏未斟酌；且再審原告所提之上開證物，
          或僅能證明相關建物如何進行建造執照之申請，或僅
          能證明系爭土地及相關建物之狀況，或僅能證明相關
          建物建築線之位置何在，或僅能證明系爭土地先前分
          割合併之歷史進程，惟均無法依上開證物，進而推翻
          原確定判決就系爭土地並非法定空地，且係無公用地
          役關係之道路之認定，即不足影響原確定判決之基礎
          ，是已難認係符合行政訴訟法第273 條第1 項第14款
          所稱之再審理由。
        (4)起訴狀附件一桃園縣政府建設局建照執照、附件二使
          用執照、附件八桃縣府復呂金益函、附件九地籍圖謄
          本4 張、附件十一前訴訟上訴審補充上訴理由（三）
          狀、補充狀附件一使用執照、道路相片、附件四107
          之1 地號土地異動索引、土地建物異動清冊、附件四
          之一地籍圖謄本、107 之1 地號土地異動索引、土地
          建物異動清冊、附件八之一桃縣府復呂金益函、相片
          2 幀、附件十之一相片4 幀等證物，係再審原告於前
          訴訟上訴審所提出，且「最高行政法院應以高等行政
          法院確定之事實為判決基礎」（行政訴訟法第254 條
          第1 項規定參照），該等證物無法為前訴訟第一審、
          上訴審所審酌，自不合行政訴訟法第273 條第1 項第
          14款所謂之「漏未斟酌」。惟查上開證物，或僅能證
          明相關建物如何進行建照執照之申請，或僅能證明系
          爭土地及相關建物之狀況，或僅能證明桃縣府對訴外
          人呂金益所為之函覆，或僅能證明相關土地及建物所
          有權人變動之情形，然上開證物均無法證明系爭土地
          係法定空地，或系爭土地係具有公用地役關係之道路
          ，是即縱加斟酌，仍不能認為再審原告可受較有利之
          判決，故已難認係符合行政訴訟法第273 條第1 項第
          13款之再審理由。
四、綜上所述，再審原告依行政訴訟法第273 條第1 項第9 款、
    第13款及第14款之規定，提起本件再審之訴，顯無理由，爰
    不經言詞辯論，以判決駁回之。
五、據上論結，本件再審原告之訴顯無再審理由，爰依行政訴訟
    法第278 條第2 項、第98條第1 項前段，判決如主文。
中　　華　　民　　國　　100 　年　　10　　月　　11　　日
                       臺北高等行政法院第四庭
                               審判長法  官     劉穎怡
                             　　　  法  官　   張國勳
                            　 　　  法  官　   鍾啟煌
上為正本係照原本作成。
如不服本判決，應於送達後20日內，向本院提出上訴狀並表明上
訴理由，如於本判決宣示後送達前提起上訴者，應於判決送達後
20日內補提上訴理由書（須按他造人數附繕本）。
中　　華　　民　　國　　100 　年　　10　　月　　11　　日
                                     書記官     吳芳靜